【裁判字號】    97,上易,850
【裁判日期】    980212
【裁判案由】    詐欺等
【裁判全文】
臺灣高等法院臺中分院刑事判決         97年度上易字第850號
上  訴  人
即  被  告  乙○○
上列上訴人因詐欺等案件，不服臺灣臺中地方法院95年度易字第
3743號中華民國97年3月31日第一審判決（起訴案號：臺灣臺中
地方法院檢察署95年度偵字第26634號），提起上訴，本院判決
如下：
    主       文
原判決撤銷。
乙○○連續意圖為自己不法之所有，以詐術使人將本人之物交付
，處有期徒刑陸月，減為有期徒刑參月，如易科罰金，以銀元參
佰元即新臺幣玖佰元折算壹日。
    犯 罪 事 實
一、乙○○原為臺中市○○區○○路580號「微笑牙醫診所」（
    已遷址至臺中市○○區○○路592號，更名為「微笑美學牙
    醫診所」）之負責人兼執業醫師，為從事業務之人，其與中
    央健保局簽訂「全民健康保險特約醫事服務機構合約」，自
    民國92年1月23日起至95年5月1日止「微笑牙醫診所」成為
    中央健康保險局（下稱中央健保局）之特約診所，受託辦理
    全民健康保險特約醫事服務業務。乙○○對於前往微笑牙醫
    診所就診之全民健康保險被保險人，應依其實際診療之內容
    向中央健康保險局申請給付，惟其竟基於行使業務登載不實
    文書及意圖為自己不法所有之概括犯意，明知於附表壹所示
    時間，並未對附表壹所示被保險人從事如附表壹「紙本病歷
    記載牙位及治療內容」欄內所示之醫療行為，竟在微笑牙醫
    診所內，將如附表壹「紙本病歷記載牙位及治療內容」欄內
    所示之不實醫療行為，連續登載於其業務上所做成之病歷表
    文書上，據以製作不實之中央健保局保險對象門診醫療服務
    點數申報總表（牙醫）電磁紀錄文書檔案，再透過電腦網路
    連線之方式，按月將該等不實之電磁紀錄文書檔案轉輸至中
    央健保局申報請領醫療給付而連續行使之（即採「網路申報
    」方式），使中央健保局陷於錯誤，依上開不實就醫紀錄給
    付醫療費用，共計詐得健保醫療點數總計9500點（醫療點數
    1點原則上為新臺幣1元，惟受當季牙醫總額給付限制而影響
    核計結果），致生損害於中央健保局醫務管理之正確性及附
    表壹所示之被保險人。嗣因曾前往微笑牙醫診所就醫之病患
    己○○向臺灣臺中地方法院檢察署提出告訴，始查悉上情。
二、案經己○○訴由臺灣臺中地方法院檢察署檢察官偵查起訴。
    理       由
壹、按被告以外之人於審判外之陳述，雖不符刑事訴訟法第159
    條之1至第159條之4之規定，然經當事人於審判程序同意作
    為證據，法院審酌該言詞陳述作成時之情況，認為適當者，
    亦得為證據；當事人、代理人或辯護人於法院調查證據時，
    知有刑事訴訟法第159條第1項不得為證據之情形，而未於言
    詞辯論終結前聲明異議者，視為有前項之同意，刑事訴訟法
    第159條之5定有明文。核其立法意旨，在於傳聞證據未經當
    事人之反對詰問予以核實，原則上先予排除。惟若當事人已
    放棄反對詰問權，於審判程序中表明同意該等傳聞證據可作
    為證據；或於言詞辯論終結前未聲明異議，基於尊重當事人
    對傳聞證據之處分權，暨證據資料愈豐富，愈有助於真實發
    見之理念，且強化言詞辯論主義，使訴訟程序得以順暢進行
    ，上開傳聞證據亦均具有證據能力。查本案採為判決基礎之
    被告以外之人於審判外之言詞或書面陳述，固屬傳聞證據，
    惟檢察官及被告對該審判外之陳述，及對本案採為判決基礎
    之文書資料，均未於本院言詞辯論終結前爭執其證據能力或
    聲明異議，本院審酌上開陳述作成時之情況，並無違法取證
    之瑕疵，認以之作為證據為適當，揆諸上開規定，該審判外
    之陳述及文書資料均有證據能力，先予敘明。
貳、認定本案犯罪事實之理由：
一、訊據上訴人即被告乙○○（下稱被告）矢口否認有何詐領健
    保費用及行使業務登載不實文書之犯行，並為下列辯解：
  (一)伊有對證人己○○右上第1、3顆牙齒（即牙位11、13牙齒）
    做齒頸部萎縮治療，而己○○左下第4顆牙齒（即牙位34牙
    齒）的確沒有填補樹脂，但是有做牙周治療；又伊有治療己○○之左上第5、6、7、8顆牙齒（即牙位25 、26、27、28
    牙齒）及右上第4、5、7、8顆牙齒（即牙位14、15、17、18
    牙齒），伊有作樹脂填補，但伊沒有立即記載病歷導致事後
    在病歷記載治療的牙位誤為左下第5、6、7 、8顆牙齒（即
    牙位35、36、37、38牙齒）及右下第4、5、7、8顆牙齒（即
    牙位44、45、47、48牙齒）云云。
  (二)伊有治療證人庚○○左下第3顆牙齒（即牙位33牙齒），病
    歷內容無誤。
  (三)伊於94年9月28日、95年3月20日有對戊○○進行右下第5顆
    牙齒（即牙位45牙齒）頰側咬合面部及左下第7顆牙齒（即
    牙位37牙齒）頰側咬合面部之樹脂填補，因作業疏失而於病
    歷誤載為牙位46、36（即右下第6顆牙齒、左下第6 顆牙齒
    ），其原因就牙位45牙齒部分可能是病歷記載過程中有聽錯
    、寫錯或記錯等情形發生，37牙齒部分係因戊○○左下第6
    顆牙齒（即牙位36牙齒）很早之前即拔除，造成37齒往近心
    端移動，致伊誤為牙位36牙齒云云。
二、經查：
  (一)被告原為臺中市○○區○○路580號微笑牙醫診所之負責人
    兼執業醫師，並與中央健保局簽訂「全民健康保險特約醫事
    服務機構合約」，自92年1月23日起至95年5月1日止受託辦
    理全民健康保險特約醫事服務業務，為從事業務之人；又被
    告於其業務上所做成之病歷表記載如附表壹「紙本病歷記載
    牙位及紙本病歷治療內容」欄所示內容，並以「網路申報」
    方式，製作中央健保局保險對象門診醫療服務點數申報總表
    （牙醫）電磁紀錄文書檔案，再透過電腦網路按月將該電磁
    紀錄文書檔案轉輸至中央健保局申報請領醫療給付，復由中
    央健保局依其申報之就醫紀錄給付健保醫療點數總計9500點
    等情，業據被告供承無訛，並有中央健康保險局中區分局95
    年8月18日健保中費二字第0950068896號函附微笑牙醫病歷
    資料、牙醫門診總額支付制度保險醫療費用明細、中央健康
    保險局微笑牙醫診所牙醫限期內醫師別交叉重補名單、微笑
    美學牙醫診所期間收費一覽表、中央健康保險局中區分局95
    年11月9日健保中費二字第0950086932號函附微笑牙醫診所
    申領健保醫療費用情形、保險對象申報門診就醫紀錄明細表
    等在卷可稽，此部分事實堪信為真。
  (二)被告並未於如附表壹所示時間，對附表壹所示健保被保險人
    從事如附表壹「紙本病歷記載之牙位及治療內容」欄內所示
    醫療行為等情，有下列事證可資證明：
┌────────────────────────────────┐
│(1)如附表壹編號1至12所示被保險人己○○部分                       │
└────────────────────────────────┘
  證人己○○於偵查中具結證稱：伊左下第5、6、7、8顆牙齒
    及右下第4、5、7、8顆牙齒牙齒早就做了牙齒金屬牙套，這
    些牙套大約已經做了10年，伊大約是在86年左右做的，醫學
    上叫固定的牙橋，被告在這1年之中並沒有幫伊做這些牙齒
    的治療，也沒有做過樹脂補綴，右上第1、3顆牙齒裏面是金
    屬牙套，外面再外包陶瓷，這些牙套也是在86年間做的，這
    幾顆牙齒被告沒有做過任何蛀牙挖除及填補樹脂等語（見95
    年度他字第6344號偵查卷第185 頁）；又於原審審理時具結
    證稱：伊右上第1、3顆牙齒沒有蛀牙，被告不曾在伊右上第
    1、3顆牙齒進行做樹脂填補動作及光照聚合等語（見原審卷
    (一)第76、77頁）。
  鑑定人即中央健保局中區分局指派之牙科專科醫師黃廷芳、
    丁○○於95年11月17日偵查中以口內攝影機當庭對己○○進
    行全口口腔攝影方式加以診斷鑑定，鑑定人黃廷芳證稱：己○○牙位44、45、46、47、48牙齒連起來是叫牙橋，牙橋是
    連起來的狀況，而單顆是叫牙套，牙位44、45裏面有牙齒，
    而牙位46、47是橋體，照理講也不應該補牙位46、47的牙齒
    ，而牙位34、35、36、37、38牙齒也是連起來的，牙位34、
    35是瓷牙（也是牙套），而牙位36、37是空的，裏面沒有牙
    齒，它只是個橋體，照理講是不可能補這2顆牙齒，牙位38
    是外面套金屬牙套，牙位44、45、47、48牙齒外面只有單純
    的牙套而已，並沒有其他的東西附著在上面，包括樹脂等情
    （見95年度他字第6344號偵查卷第185、186頁）；且鑑定人
    丁○○復證稱：一般來講陶瓷牙套上面不可能再補綴，因為
    若是壞的很嚴重，一般來講都是重新做．．．己○○下排牙
    齒牙位44、45、46、47、48牙齒，伊看到都是完整的牙套，
    牙位34、35、36、37、38也都是完整的牙套，並沒有任何補
    綴的東西等語（見同上卷宗第187頁）。
  核鑑定人黃廷芳、丁○○係牙科專科醫師，與被告間均無親
    誼或怨隙，應無不致故為不利被告之陳述，且黃廷芳、丁○○上揭陳述內容相符，其2人所述應具憑信性。由上可知，
    被告確實未對證人己○○進行如附表壹編號1、3、5至9、11
    、12「紙本病歷治療內容」所示之醫療行為。至被告辯稱伊
    有治療己○○之左上第5、6、7、8顆牙齒（即牙位25、26、
    27、28牙齒）及右上第4、5、7、8顆牙齒（即牙位14 、15
    、17、18牙齒），伊有作樹脂填補，但伊沒有立即記載病歷
    導致事後在病歷記載治療的牙位誤為左下第5、6、7、8 顆
    牙齒（即牙位35、36、37、38牙齒）及右下第4、5、7、8顆
    牙齒（即牙位44、45、47、48牙齒）云云。惟證人己○○係
    微笑牙醫診所所在大樓社區之管理委員會副主委，其前往微
    笑牙醫診所就診58次，接受被告治療次數高達40次（見原審
    卷(一)第74頁），其等間之醫病關係自非不佳，證人己○○應
    不致設詞誣攀被告；又如附表壹編號1、3、5至9、11、12所
    示己○○每次就診時間均不同，且自93年12月4日起至94 年
    4月8日止就診期間先後長達數月，而被告係受過專業訓練之
    執業醫師，自不可能分不清上、下牙位或有所混淆，其倘確
    曾治療己○○之左上第5、6、7、8顆牙齒（即牙位25、26、
    27、28牙齒）及右上第4、5、7、8顆牙齒（即牙位14、15、
    17、18牙齒），豈可能於如附表壹編號1、3、5至9、11、1
    2所示不同時間診療己○○口腔內左上、右上部分之牙齒後
    ，在製作病歷時竟每次均誤載其診療牙齒之牙位為左下、右
    下？況被告診療己○○之次數甚多，雙方接觸頻繁，被告應
    不致對己○○下顎牙齒幾乎均為假牙一事毫不知情，豈可能
    一而再地先後9次均誤載其病歷？被告所辯，顯屬卸責之詞
    ，難以採信。被告請求鑑定證人己○○牙位14、15、17、18
    、25、26、27、28牙齒是否有填補一節，與本案待證事項並
    無關聯，尚無調查之必要，併予敘明。
  被告於原審辯稱：依牙科實務電腦軟體，第一次牙齒治療記
    載因伊所提出4、5種原因錯誤，電腦會自動跳出與之前相同
    象限，可能因此助理因循上次記錄鍵入電腦致生錯誤云云（
    見原審卷(二)第212頁），惟觀諸卷附之證人己○○病歷正本
    ，證人己○○牙位17牙齒係於93年11月15日第一次接受被告
    治療，則被告倘於93年12月4日治療證人己○○牙位17牙齒
    ，依被告所辯，電腦軟體自動跳出者，應與之前相同象限之
    牙位17牙齒，豈可能使被告誤載成下顎之牙位47牙齒；同理
    ，證人己○○牙位25、15、14牙齒分別於93年11月24、93年
    11月9日、93年11月24日第一次接受治療，證人己○○於94
    年1月7日、94年2月14日、94年3月4日就診時倘係治療其牙
    位25、15、14牙齒，電腦軟體自動跳出者應與之前相同象限
    之牙位25、15、14牙齒，自不可能使被告誤載成下顎之牙位
    35、45、44牙齒，益見被告所辯不足採信。
  被告並未對證人己○○右上第1、3顆牙齒（即牙位11、13牙
    齒）、左下第4顆牙齒（即牙位34牙齒）進行如附表壹編號2
    、4、10「紙本病歷記載之牙位及治療內容」欄所示之「Car
    ies」（蛀牙）治療等情，為被告所不否認，且證人己○○
    右上第1、3顆牙齒裏面是金屬牙套，外面再外包陶瓷一節，
    業據鑑定人己○○證述明確，已見前述，衡諸常情，該陶瓷
    牙套自不可能發生「蛀牙」，則被告在己○○病歷上記載如
    附表壹編號2、4、10「紙本病歷記載之牙位及治療內容」欄
    所示「蛀牙」治療，顯屬不實。被告雖辯稱伊有對該牙位11
    、13牙齒做齒頸部萎縮治療，牙位34牙齒有做牙周治療云云
    ，惟齒頸部萎縮治療、牙周治療均非蛀牙治療，被告係受過
    專業訓練之執業醫師，對此自無不知之理，其竟未如實記載
    ，卻在病歷上記載不實之「蛀牙」治療，足認被告有業務上
    登載不實之犯意。至被告請求鑑定證人己○○11、13牙齒是
    否有齒頸部萎縮一節，與本案待證事實（即被告是否對證人
    己○○牙位11、13牙齒進行「Caries」蛀牙治療）並無關聯
    ，自無調查之必要，附此敘明。
  另被告辯稱：伊有治療證人己○○牙位25、26、27、28及14
    、15、17、18牙齒，且完全沒有申報健保費用，可見其病歷
    是誤載云云；惟依卷附之證人己○○病歷及中央康保險局保
    險對象門診就醫紀錄明細表記載觀之，被告就其診療證人己○○牙位27牙齒，曾於94年1月25日及同年2月1日申請健保
    給付500點及150點；就其診療證人己○○牙位18牙齒，於94
    年4月15日申報健保給付500點；就其診療證人己○○牙位26
    牙齒，於94年4月23日、同年7月6日申報健保給付800點及50
    0點；就其診療證人己○○牙位15牙齒於94年7月18日申報健
    保給付500點、於94年8月25日申報健保給付1400點（見95年
    度他字第6344號偵查卷第159、160、161、162頁），足認被
    告所辯伊有治療證人己○○牙位26、27、15、18牙齒，完全
    沒有申報健保費用云云，與事實不符；況被告是否就其診療
    項目、診療內容向健保局申報給付醫療費用，係取決於被告
    診所營運狀況、健保總額給付之限制或其他因素，與病歷記
    載是否有誤究屬二事，被告此部分辯解亦難採信。
┌────────────────────────────────┐
│(2)如附表壹編號13所示被保險人庚○○部分                          │
└────────────────────────────────┘
  證人庚○○於偵查中具結證稱：伊左下第3顆牙齒並沒有蛀
    牙，所以11月16日並沒有做任何補綴等語（見95年度他字第
    6344號偵查卷第188頁）；又於原審審理時證稱：伊的左下
    第3顆牙齒沒有蛀牙也從來沒有治療過，伊沒有讓被告幫伊
    治療左下第3顆牙齒，也沒有在微笑牙醫診所讓診所內其他
    醫師治療左下第3顆牙齒等語（見原審卷(一)第183、189頁）
    ；而鑑定人即中央健保局中區分局指派之牙科專科醫師丁○○於95年11月17日偵查中以口內攝影機當庭對庚○○進行全
    口口腔攝影方式加以診斷鑑定後，證稱「（問：庚○○33牙
    齒外面是否有補綴？）並沒有」、「（問：27這顆牙齒狀況
    如何？）也是咬合面的樹脂填充」等語（見95年度他字第63
    44號偵查卷第188頁），足認證人庚○○牙位33牙齒未經被
    告治療。
  被告雖辯稱伊有於94年11月16日治療證人庚○○之牙位33（
    即左下第3顆）牙齒云云；被告於原審選任辯護人為被告辯
    稱「劉小姐（即證人庚○○）確實於94年11月16日前來被告
    之診所就診，接受被告進行代號33牙齒頰面及舌面部之樹脂
    填補，此有扣案之病歷、PANO口電腦掃描、數位彩色照片等
    紀錄可稽，另扣案之94年11月16日保險醫療處置內容確認單
    、94年11月16日醫療確認表格上皆有劉小姐親筆簽名，亦可
    證明上開事實」云云。惟依被告記載之庚○○94年11 月16
    日病歷顯示，庚○○於當日就診時，僅獲被告治療其牙位33
    牙齒，其他牙位牙齒未經被告治療；又觀諸被告提出之庚○○口內攝影照片，其中94年11月16日所攝照片有3張（見原
    審卷(一)第139頁），分別為上顎牙齒照片2張及右下顎牙齒照
    片1張，卻未見庚○○牙位33牙齒（左下第3顆）之攝影照片
    ，倘被告當日確有診療庚○○牙位33牙齒，該日之口內攝影
    理應拍攝庚○○牙位33牙齒之治療狀況，豈可能拍攝未經被
    告治療之庚○○其他牙位牙齒？自難信被告於94年11月16日
    有治療怡君牙位33牙齒，由此益見被告記載之庚○○94年11
    月16日病歷確有不實。被告辯稱伊有於94年11月16日治療證
    人庚○○之牙位33（即左下第3顆）牙齒云云，與事實不符
    ，不可採信。另本案扣案之有關證人庚○○資料中，只有94
    年12月1日及同年月6日之全聯會全民健保牙醫門診總額中區
    分區委員會保險醫療處置內容明細確認單2紙，並無被告於
    原審選任辯護人所稱之「94年11月16日保險醫療處置內容確
    認單、94年11月16日醫療確認表格」，其此部分意見尚屬有
    誤，併予敘明。
┌────────────────────────────────┐
│(3)如附表壹編號14、15所示被保險人戊○○部分                      │
└────────────────────────────────┘
  鑑定人即中央健保局中區分局指派之牙科專科醫師黃廷芳、
    丁○○於95年11月17日偵查中以口內攝影機當庭對戊○○進
    行全口口腔攝影方式加以診斷鑑定後，均證稱：戊○○46、
    36牙齒均為缺牙等語（見95年度他字第6344號偵查卷第190
    頁），可知被保險人戊○○牙位46、36牙位（即右下第6顆
    、左下第6顆）均無正常牙齒存在，足見被告不可能在戊○○46、36牙位上進行任何治療，戊○○亦不可能因蛀牙而向
    被告求診，則被告係受過專業訓練之執業醫師，對此自無不
    知之理，其竟未如實記載，卻在病歷上記載不實之「蛀牙」
    治療，足認被告有業務上登載不實之犯意。
  被告雖辯稱伊於94年9月29日、95年3月20日對戊○○進行牙
    位45牙齒頰側咬合面部及牙位37牙齒頰側咬合面部之樹脂填
    補，因作業疏失將上述牙齒代號於病歷分別記載為46、36，
    其原因就45牙齒部分可能是病歷記載過程中有聽錯、寫錯或
    記錯等情形發生，37牙齒部分係因戊○○36牙齒很早之前即
    拔除，造成37牙齒往近心端移動，致誤判為36牙齒云云。惟
    依被保險人戊○○於94年9月8日第1次至微笑牙醫診所就診
    時所拍攝之PANO全口電腦掃描照片觀之（見扣案之戊○○病
    歷正本內），明顯可知戊○○46、36牙位均無牙齒存在，且
    其37牙位（即左下第7顆）亦是缺牙，並無牙齒存在，被告
    豈可能在戊○○「37牙位牙齒頰側咬合面部」進行樹脂填補
    ？雖被告提出之辯護狀中將戊○○38牙位牙齒標示成37牙位
    牙齒（見原審卷(一)第143頁），惟該牙位與系爭36牙位兩者
    並未緊鄰，其間有相當距離，明顯可知有缺牙，實難理解被
    告為何會將之視為牙位37牙齒，且該38牙位牙齒明顯可見係
    戊○○下顎最左端之最後1顆牙齒，若有所謂往近心端移動
    現象，亦不可能在半年內連移2個牙位致受過專業訓練之被
    告誤判成36牙位牙齒，被告所辯殊難採信。至被告所辯伊有
    在戊○○45牙位牙齒頰側咬合面部進行樹脂填補一節，依扣
    案之戊○○病歷觀之，並無被告治療其牙位45牙齒之記載，
    且PANO全口電腦掃描係戊○○94年9月8日第1次至微笑牙醫
    診所就診時所拍攝，而數位彩色照片均未顯示日期，均不能
    證明被告於94年9月28日之治療項目，而被告提出之口內攝
    影照片均為戊○○上顎牙齒之照片（見原審卷(一)第145頁）
    ，另本件扣案之其餘資料，均無任何關於被告治療戊○○牙
    位45牙齒之紀錄，亦無94年9月28日或95年3月20日保險醫療
    處置內容確認單及醫療確認表格，尚難遽信被告有治療戊○○牙位45牙齒；況被告所辯此節縱係屬實，被告所治療者，
    究非戊○○牙位46牙齒，其竟在戊○○病歷上記載對牙位46
    牙齒進行「蛀牙」治療，自難辭其業務上登載不實之罪責。
  (三)綜上所述，被告身為專業醫師，為從事業務之人，其在診療
    過程中明知並未對附表一所示被保險人從事如附表一「紙本
    病歷記載之牙位及治療內容」欄內所示之醫療行為，卻仍在
    病歷上為不實之記載，復據以向中央健保局申報請領醫療給
    付而行使之，足認被告有不法所為之意圖甚明。本件事證明
    確，被告偽造文書及詐欺犯行堪予認定，應依法論科。
參、論罪科刑理由：
一、法律變更之比較適用：
  (一)被告行為後，刑法已於95年7月1日修正公布施行，修正前刑
    法第55條後段牽連犯、修正前刑法第56條連續犯之規定業已
    刪除，此刪除雖非犯罪構成要件之變更，但顯已影響行為人
    刑罰之法律效果，自屬法律有變更。依行為時之舊法，被告
    數犯罪行為僅以一罪論，而依裁判時之新法，被告數犯罪行
    為即須分論併罰，比較新、舊法結果，並依新修正刑法第2
    條第1項規定，仍應適用較有利於被告之行為時法律即舊法
    論以牽連犯、連續犯。
  (二)法定刑為罰金部分之新舊法比較適用：
  (1)被告行為後，刑法第33條第5款業於94年2月2日修正公布，
    並自95年7月1日起施行；修正後刑法第33條第5款規定「罰
    金：新臺幣1千元以上，以百元計算之」，與修正前刑法第
    33條第5款規定「罰金：1元以上」不同。比較新舊法結果，
    以舊法較有利於行為人，故依刑法第2條第1項前段規定，本
    案關於法定刑罰金部分，自應適用行為時之法律即修正前刑
    法第33條第5款規定決定其罰金部分之法定刑。
  (2)法定刑為罰金之提高標準之新舊法適用：
    被告行為後，關於刑法罰金刑提高標準，業於95年6月14 日
    以華總一義字第09500035181號令增訂公布刑法施行法第1條
    之1，明定「中華民國94年1月7日刑法修正施行後（按指95
    年7月1日），刑法分則編所定罰金之貨幣單位為新台幣。94
    年1月7日刑法修正時，刑法分則編未修正之條文定有罰金刑
    者，自94年1月7日刑法修正施行後，就其所定數額提高為30
    倍。但72年6月26日到94年1月7日新增或修正之條文，就其
    所定數額提高為3倍」，與該條增訂公布前，就罰金刑部分
    所適用之現行法規所定貨幣單位折算新臺幣條例第2條規定
    不同。經比較結果，新法並無較有利於被告之情形，故依刑
    法第2條第1項前段規定，本案關於法定刑罰金提高標準部分
    ，自應適用行為時之法律即現行法規所定貨幣單位折算新臺
    幣條例第2條。
  (三)95年7月1日修正公布施行之刑法第41條第1項前段規定「犯
    最重本刑為5年以下有期徒刑以下之刑之罪，而受6個月以下
    有期徒刑或拘役之宣告者，得以新臺幣1千元、2千元或3千
    元折算1日，易科罰金」；被告行為時之刑法第41第1項前段
    規定「犯最重本刑為5年以下有期徒刑以下之刑之罪，而受6
    個月以下有期徒刑或拘役之宣告，因身體、教育、職業、家
    庭之關係或其他正當事由，執行顯有困難者，得以1元以上3
    元以下折算1日，易科罰金」。比較修正前後之易科罰金折
    算標準，修正後之法律並未有利於被告，故應依修正後刑法
    第2條第1項前段規定，適用修正前刑法第41條第1項前段規
    定。
二、按錄音、錄影或電磁紀錄，藉機器或電腦之處理所顯示之聲
    音、影像或符號，足以為表示其用意之證明者，以文書論，
    刑法第220條第2項定有明文。本案被告將不實醫療事項登載
    於其業務上所做成之病歷表文書上，據以製作不實之中央健
    保局保險對象門診醫療服務點數申報總表（牙醫）電磁紀錄
    文書檔案，透過電腦網路連線之方式，轉輸至中央健保局申
    報請領醫療給付，足以為表示其用意之證明，茲對被告論罪
    說明如下：
  (一)核被告所為，係犯刑法第216條、第215條、第220條第2項之
    行使業務上登載不實文書罪及同法第339條第1項之詐欺取財
    罪。起訴書未載明被告係行使刑法第220條第2項之準文書，
    尚有未洽，併此敘明。
  (二)被告於病歷及電磁紀錄登載不實醫療內容之低度行為，為進
    而傳輸行使不實醫療內容之高度行為所吸收，不另論罪。
  (三)被告先後多次行使業務上登載不實文書及詐欺取財犯行，時
    間緊接，方法相同，各觸犯構成要件相同之罪名，顯係基於
    概括犯意為之，應依修正前第56條連續犯規定各論以一罪，
    並依法各加重其刑。至被告被訴對被保險人己○○病歷登載
    關於其右上第2顆、左上第4顆、右下第6顆牙齒之不實醫療
    內容，並據以行使而詐欺取財等犯行部分，業經第一審檢察
    官於原審審理中具狀減縮此部分起訴範圍（見原審卷(一)第94
    頁），且被保險人己○○上開3顆牙齒並非被告所治療，有
    病歷資料在卷可稽，此部分自無論究之必要，附此敘明。
  (四)被告所犯連續行使業務上登載不實文書及連續詐欺取財2罪
    間，有方法、目的之牽連關係，為牽連犯，應依修正前刑法
    第55條之規定，從較重之連續詐欺取財罪處斷。
三、原審認被告犯罪事證明確，予以論罪科刑，固非無見，惟被
    告被訴如附表貳編號5、6所示於病歷上登載不實醫療內容，
    並據以行使而詐欺取財等罪嫌不能證明（詳如後述），原審
    未予詳查，遽予論罪科刑，自有未洽，被告提起上訴指摘原
    判決此部分未當，非無理由；雖被告提起上訴矢口否認如附
    表壹所示犯行，並無理由，惟原判決既有上開可議之處，乃
    無可維持，自應由本院將原判決予以撤銷改判。爰審酌被告
    為牟取不法之利益，以不實醫療紀錄詐領健保醫療費用，雖
    本案所認定被告詐得健保點數換算成新臺幣後價值不高，然
    被告在病歷上記載不實之醫療內容，影響病患權益，更破壞
    國家健保政策，造成健保給付黑洞，暨其智識、品行、犯罪
    手段，犯後否認犯行之態度等一切情狀，量處如主文第2項
    所示之刑，並諭知易科罰金之折算標準，以資懲儆。至第一
    審檢察官對被告求處有期徒刑1年2月，本院考量上情，認嫌
    過重，併予敘明。又被告行為後，中華民國九十六年罪犯減
    刑條例於96年7月4日公布，於同年月16日施行，被告犯行係
    在96年4月24日以前，合於減刑條件，應依同條例第2條第1
    項第3款，減其刑期2分之1。
肆、被告其餘被訴罪嫌不能證明之說明：
  (一)公訴意旨另以：被告基於行使業務登載不實文書及意圖為自
    己不法所有之概括犯意，明知於附表貳所示時間，並未對附
    表貳所示健保被保險人從事如附表貳「紙本病歷記載牙位及
    治療內容」欄內所示之醫療行為，竟在微笑牙醫診所內，將
    如附表貳「紙本病歷記載牙位及治療內容」欄內所示之不實
    醫療行為，連續登載於其業務上所做成之病歷表文書上，並
    向中央健保局申報請領醫療給付而連續行使之，使中央健保
    局陷於錯誤，依上開不實就醫紀錄連續給付醫療費用，致生
    損害於中央健保局醫務管理之正確性及附表貳所示之健保被
    保險人，因認被告此部分涉犯刑法第216條、第215條行使業
    務上文書登載不實罪嫌及同法第339條第1項詐欺取財罪嫌云
    云。
  (二)按犯罪事實應依證據認定之，無證據不得推定其犯罪事實，
    又不能證明被告犯罪者，應諭知無罪之判決，刑事訴訟法第
    154條第2項、第301條第1項分別定有明文。次按認定不利於
    被告之事實，須依積極證據，苟積極證據不足為不利於被告
    事實之認定時，即應為有利於被告之認定，更不必有何有利
    之證據；又事實之認定，應憑證據，如未能發現相當證據，
    或證據不足以證明，自不能以推測或擬制之方法，為裁判基
    礎；復認定犯罪事實，所憑之證據，雖不以直接證據為限，
    間接證據亦包括在內，然無論直接或間接證據，其為訴訟上
    之證明，須於通常一般之人均不致於有所懷疑，而得確信其
    為真實之程度者，始得據之為有罪之認定，倘其證明尚未達
    到此一程度，雖有合理性懷疑之存在時，尚無從為有罪之認
    定（最高法院30年上字第816號判例意旨、40年臺上字第8號
    判例意旨、76年臺上字第4986號判例意旨參照）。
  (三)檢察官認被告涉有此部分罪嫌，係以證人丙○○、庚○○、
    戊○○於偵查中或原審審理時之證詞，及認被告在證人丙○○、庚○○、戊○○自費進行3D齒雕或陶瓷崁體時，在同一
    渦洞上填補臨時材質，卻又申請健保給付，且被告刻意未將
    證人自費就診之療程項目記載於病歷上，以達到不讓中央健
    保局查覺其在同一顆牙齒自費療程中又申請其他健保給付等
    情，為其主要論據。
  (四)訊據被告堅詞否認此部分犯行，並辯稱伊確實有對丙○○、
    庚○○、戊○○進行樹脂填補等治療等語。經查：
  (1)證人丙○○於偵查中固證稱：被告未治療伊右上第7顆牙齒
    （即牙位17牙齒）云云（見95年度他字第6344號偵查卷第76
    頁）；又於原審審理時證稱：伊牙位17牙齒從來未在任何牙
    醫診所做過任何治療云云（見原審卷(一)第292頁）。惟證人
    丙○○於95年2月20日前往微笑牙醫診所就診後，於95年2月
    22日至同年4月4日又至名加牙醫診所就診，而其牙位17牙齒
    之診療情形，業經原審函詢名加牙醫診所結果略稱「本診所
    為林小姐治療前，所拍攝Ｘ光片上，依稀可看到右上第七顆
    牙齒隱約有補綴物，但不確定是否為樹脂填補，本診所沒有
    為林小姐右上第7顆牙齒做治療」等語，此有名加牙醫診所
    回函及所附之病歷表1份、Ｘ光片3張在卷可稽（見原審卷(二)
    第13至20頁），可知證人丙○○所述未在任何牙醫診所做過
    任何治療其17牙位牙齒一節，與事實不符，自難採為不利被
    告之認定。
  (2)證人丙○○於原審審理時證稱：95年2月23日被告沒有治療
    伊牙位26牙齒，伊牙位26牙齒於95年2月16日裝上3D齒雕等
    語（見原審卷(一)第296頁），復證稱「（問：95年2月23日被
    告做何種治療？）我跟被告說我右下第四、五顆牙齒做根管
    治療後反而酸痛不已，於是被告就開消炎止痛藥給我」等語
    （見原審卷(一)第296頁）；而觀諸證人丙○○之中央健保局
    保險對象門診就醫紀錄明細表所示（見95年度他字第6344號
    偵查卷第167頁），被告申請健保之項目為對證人丙○○牙
    位26牙齒進行「口內切開排膿」，並開立「安謀黴素膠囊5
    百公絲」、「痛炎好衣錠5百公絲」藥物（藥品部分無健保
    點數），足認被告確有開立消炎藥與證人丙○○服用，且被
    告係對證人丙○○已裝上3D齒雕之26牙齒進行「口內切開排
    膿」術，與自費作3D齒雕部分並不衝突，證人丙○○徒以其
    26牙齒已裝上3D齒雕，即認被告之後無法對其26牙齒進行任
    何治療，而指述被告未對其26牙齒進行治療，顯有誤會。
  (3)被告於附表貳編號3、4、5、6所示時間，分別對被保險人庚○○、戊○○如附表貳編號3、4、5、6所示牙位牙齒進行樹
    脂填補之醫療行為等情，業據被告供述在卷，且證人庚○○
    於原審審理時證稱：被告挖開伊牙齒蛀牙及銀粉集中在第一
    次及第二次就診，在挖開之前並沒有提到做自費診療，被告
    只是說銀粉有毒，要幫伊挖掉重新填補，到第三次就診時才
    說大的要做3D齒雕才不會二次蛀牙，伊第三次回去之後還在
    考慮，應該是第四次去診所時才答應，先答應46牙齒，因為
    那是最大的洞，後來又才同時決定做其他四顆牙齒，被告先
    補了46牙齒陶瓷崁體，之後又補了26、27牙齒陶瓷崁體，最
    後補47、17牙齒陶瓷崁體等語（見原審卷(一)第180、191、
    193至194頁）；證人戊○○於偵查中則證稱「（牙位）11的
    部分就是乙○○幫我做了3D齒雕」等語（見95年度他字第63
    44號偵查卷第190頁），足認被告所辯其有對被保險人庚○○、戊○○進行樹脂填補之醫療行為等語並非虛言。雖檢察
    官認被告在為庚○○、戊○○做陶瓷崁體前填以臨時性填補
    物，被告既知係自費療程，就不應再申請健保給付，甚至收
    取部分負擔云云，惟「醫療機構為病患以自費方式進行上述
    蛀牙鑲填，在等待期間，醫師為病患填以樹脂臨時性填補物
    ，本保險不予給付」，有中央健保局96年7月10日健保醫字
    第0960019084號函在卷可稽（見原審卷(一)第230頁），可知
    病患決定以自費方式進行上述蛀牙鑲填之前，醫師為病患施
    以樹脂臨時性填補物之醫療行為，全民健保尚非不予給付；
    又「(一)填補複合樹脂後又自費製作嵌體填補，複合樹脂填補
    若符合健保給付之適應症，則可申報健保給付，至於自費項
    目非全民健康保險業務範疇，尚無相關規範須間隔多久才可
    做自費項目。(二)自費製作嵌體填補蛀牙，其他牙面用樹脂或
    銀粉填補，可申報健保給付。填補永久樹脂前以IRM（材料
    ）等臨時填補，可申報健保給付。根管治療RCT、RCF後以複
    合樹脂填補蛀牙，可申報健保給付」，亦有中央健保局97年
    12月29日健保中政字第0970092684號函在卷可稽（見本院卷
    第98頁），可知被告為被保險人庚○○、戊○○以自費方式
    進行蛀牙鑲填所生之醫療費用，其項目符合上揭條件者，尚
    非不得申報健保給付，尚難遽以事後審查不符給付標準，逕
    認被告有偽造文書或詐欺取財之犯意。
  (四)此外本院查無其他積極證據足資證明被告有此部分犯行，因
    此部分與起訴成罪部分有裁判上不可分關係，爰不另為無罪
    之諭知，附此敘明。
據上論斷，應依刑事訴訟法第369條第1項前段、第364條、第299
條第1項前段，刑法第2條第1項前段、第56條（修正前）、第216
條、第220條第2項、第215條、第339條第1項、第41條第1項前段
（修正前）、第55條（修正前），中華民國九十六年罪犯減刑條
例第2條第1項第3款、第7條，罰金罰鍰提高標準條例第1條前段
、第2條（修正前），判決如主文。
本案經檢察官甲○○到庭執行職務。
中    華    民    國    98    年    2     月    12    日
            刑事第七庭    審判長法  官  林  榮  龍
                                法  官  江  錫  麟
                                法  官  鄭  永  玉
以上正本證明與原本無異。
不得上訴。
                                書記官    瑞  芳
中    華    民    國    98    年    2     月    12    日
附表壹：
┌──┬────┬──────┬───────────────┬─────┐
│編號│被保險人│病歷製作時間│紙本病歷記載之牙位及治療內容  │詐領健保點│
│    │姓名    │            │                              │數        │
├──┼────┼──────┼───────────────┼─────┤
│ 1  │己○○  │93.12.4     │牙位：47                      │600點     │
│    │        │            │治療內容：Caries（齲齒,蛀牙） │          │
│    │        │            │CRF(樹脂填充)＋Light  Curing( │          │
│    │        │            │光照聚合)                     │          │
├──┼────┼──────┼───────────────┼─────┤
│ 2  │己○○  │93.12.6     │牙位：13                      │450點     │
│    │        │            │治療內容：Caries（齲齒,蛀牙） │          │
│    │        │            │CRF(樹脂填充)＋Light  Curing( │          │
│    │        │            │光照聚合)                     │          │
├──┼────┼──────┼───────────────┼─────┤
│ 3  │己○○  │93.12.20    │牙位：37                      │600點     │
│    │        │            │治療內容：Caries（齲齒,蛀牙） │          │
│    │        │            │CRF(樹脂填充)＋Light  Curing( │          │
│    │        │            │光照聚合)                     │          │
├──┼────┼──────┼───────────────┼─────┤
│ 4  │己○○  │94.1.3      │牙位：34                      │800點     │
│    │        │            │治療內容：Caries（齲齒,蛀牙） │          │
│    │        │            │CRF(樹脂填充)＋Light  Curing( │          │
│    │        │            │光照聚合)                     │          │
├──┼────┼──────┼───────────────┼─────┤
│ 5  │己○○  │94.1.5      │牙位：36                      │600點     │
│    │        │            │治療內容：Caries（齲齒,蛀牙） │          │
│    │        │            │CRF(樹脂填充)＋Light  Curing( │          │
│    │        │            │光照聚合)                     │          │
├──┼────┼──────┼───────────────┼─────┤
│ 6  │己○○  │94.1.7      │牙位：35                      │600點     │
│    │        │            │治療內容：Caries（齲齒,蛀牙） │          │
│    │        │            │CRF(樹脂填充)＋Light  Curing( │          │
│    │        │            │光照聚合)                     │          │
├──┼────┼──────┼───────────────┼─────┤
│ 7  │己○○  │94.1.12     │牙位：38                      │800點     │
│    │        │            │治療內容：Caries（齲齒,蛀牙） │          │
│    │        │            │CRF(樹脂填充)＋Light  Curing( │          │
│    │        │            │光照聚合)                     │          │
├──┼────┼──────┼───────────────┼─────┤
│ 8  │己○○  │94.1.20     │牙位：36                      │扣卡未申報│
│    │        │            │治療內容：Caries（齲齒,蛀牙） │          │
│    │        │            │AF                            │          │
├──┼────┼──────┼───────────────┼─────┤
│ 9  │己○○  │94.2.14     │牙位：45                      │800點     │
│    │        │            │治療內容：Caries（齲齒,蛀牙） │          │
│    │        │            │CRF(樹脂填充)＋Light  Curing( │          │
│    │        │            │光照聚合)                     │          │
├──┼────┼──────┼───────────────┼─────┤
│ 10 │己○○  │94.2.25     │牙位：11                      │450點     │
│    │        │            │治療內容：Caries（齲齒,蛀牙） │          │
│    │        │            │CRF(樹脂填充)＋Light  Curing( │          │
│    │        │            │光照聚合)                     │          │
├──┼────┼──────┼───────────────┼─────┤
│11  │己○○  │94.3.4      │牙位：44                      │800點     │
│    │        │            │治療內容：Caries（齲齒,蛀牙） │          │
│    │        │            │CRF(樹脂填充)＋Light  Curing( │          │
│    │        │            │光照聚合)                     │          │
├──┼────┼──────┼───────────────┼─────┤
│12  │己○○  │94.4.8      │牙位：48                      │800點     │
│    │        │            │治療內容：Caries（齲齒,蛀牙） │          │
│    │        │            │AF                            │          │
├──┼────┼──────┼───────────────┼─────┤
│13  │庚○○  │94.11.16    │牙位：33                      │600點     │
│    │        │            │治療內容：Caries（齲齒,蛀牙） │          │
│    │        │            │CRF(樹脂填充)＋Light  Curing( │          │
│    │        │            │光照聚合)                     │          │
├──┼────┼──────┼───────────────┼─────┤
│14  │戊○○  │94.9.28     │牙位：46                      │800點     │
│    │        │            │Caries（齲齒,蛀牙）           │          │
│    │        │            │CRF(樹脂填充)＋Light  Curing( │          │
│    │        │            │光照聚合)                     │          │
├──┼────┼──────┼───────────────┼─────┤
│15  │戊○○  │95.3.20     │牙位：36                      │800點     │
│    │        │            │治療內容：Caries（齲齒,蛀牙） │          │
│    │        │            │CRF(樹脂填充)＋Light  Curing( │          │
│    │        │            │光照聚合)                     │          │
├──┴────┴──────┴───────────────┴─────┤
│                                            虛報詐取健保費總計：9500點  │
└────────────────────────────────────┘
附表貳：
┌──┬────┬──────┬───────────────┬─────┐
│編號│被保險人│病歷製作時間│紙本病歷記載之牙位及治療內容  │申報健保點│
│    │姓名    │            │                              │數        │
├──┼────┼──────┼───────────────┼─────┤
│ 1  │丙○○  │95.2.20     │牙位：17                      │800點     │
│    │        │            │治療內容：Caries（齲齒,蛀牙） │          │
│    │        │            │CRF(樹脂填充)＋Light  Curing( │          │
│    │        │            │光照聚合)                     │          │
├──┼────┼──────┼───────────────┼─────┤
│ 2  │丙○○  │95.2.23     │牙位：26                      │500點     │
│    │        │            │治療內容：口內切開排膿        │          │
├──┼────┼──────┼───────────────┼─────┤
│ 3  │庚○○  │94.11.9     │牙位：46（96年3月21日檢察官補 │600點     │
│    │        │            │充理由書誤載為36）            │          │
│    │        │            │治療內容：Caries（齲齒,蛀牙） │          │
│    │        │            │CRF(樹脂填充)＋Light  Curing( │          │
│    │        │            │光照聚合)                     │          │
├──┼────┼──────┼───────────────┼─────┤
│ 4  │庚○○  │94.11.21    │牙位：26                      │800點     │
│    │        │（96年3月21 │治療內容：Caries（齲齒,蛀牙） │          │
│    │        │日檢察官補充│CRF(樹脂填充)＋Light  Curing( │          │
│    │        │理由書誤載為│光照聚合)                     │          │
│    │        │93.11.21）  │                              │          │
├──┼────┼──────┼───────────────┼─────┤
│ 5  │庚○○  │94.12.1     │牙位：27（96年3月21日檢察官補 │800點     │
│    │        │（96年3月21 │充理由書誤載為17）            │          │
│    │        │日檢察官補充│治療內容：Caries（齲齒,蛀牙） │          │
│    │        │理由書誤載為│CRF(樹脂填充)＋Light  Curing( │          │
│    │        │93.12.26）  │光照聚合)                     │          │
├──┼────┼──────┼───────────────┼─────┤
│ 6  │戊○○  │95.3.28     │牙位：11（96年3月21日檢察官補 │600點     │
│    │        │（96年3月21 │充理由書誤載為17）            │（96年3月 │
│    │        │日第一審檢察│治療內容：Caries（齲齒,蛀牙） │21日第一審│
│    │        │官補充理由書│CRF(樹脂填充)＋Light  Curing( │檢察官補充│
│    │        │誤載為93.12.│光照聚合)                     │理由書誤載│
│    │        │26 ）       │                              │為800點） │
└──┴────┴──────┴───────────────┴─────┘


司法院資訊處製作；財團法人民間司法改革基金會備份。
